【裁判字號】    90,重上更(一),82
【裁判日期】    920211
【裁判案由】    業務過失致死
【裁判全文】
臺灣高等法院臺中分院刑事判決              民國九十年度重上更(一)字第八二號
    上  訴  人
    即  自訴人  甲○○    住台北縣樹林鎮鎮○街二四九號
                丙○○○  住同.
    共同代理人  乙○○    住同.
                丁○○    住同.
                壬○○    住台北市○○○路○段一三八號七樓
    上  訴  人
    即  被  告  戊○○    男  .
                          住台.
                          身分.
                癸○○    男  .
                          住台.
                          身分.
    被      告  己○○    男  .
                          住台北市○○街○段三十號四樓
                          身分.
    共      同
    選任辯護人  子○○    律師
右上訴人等因被告等過失致死案件，不服台灣台中地方法院八十五年度自字第九六○
號中華民國八十五年十二月十六日第一審判決，提起上訴，判決後經最高法院發回更
審，本院判決如左：
    主      文
原判決關於戊○○、癸○○部分撤銷。
戊○○、癸○○均從事業務之人，因業務上之過失致人於死，各處有期徒刑伍月，如
易科罰金，均以參佰元折算壹日。
其他上訴駁回。
    事      實
一、戊○○為太府營造股份有限公司（下稱太府公司）之工務所所長，其公司於民國
    （下同）八十四年九月十四日承包陸軍總司令部工兵署之中興嶺營區整地排水等
    土木工程，癸○○為該工程之工地主任，二人皆為執行業務之人。其於工程地點
    西邊Ｂ區進行開挖坡坎及擋土圍牆等工程時，因擋土牆挖方造成與地面馬路有六
    ．一九米之高度落差，依建築技術規則第一五０條：「凡從事建築物之新建、增
    建、改建及拆除等行為時，應於其施工場所設置適當之防護圍籬、擋土設備、施
    工架等安全措施，以預防人命之意外傷亡、地層下陷、建築物之倒塌等而危及公
    共安全。」之規定，戊○○、癸○○於施工中自應依上揭規定設置適當之防護圍
    籬等安全預防措施，加以該公司與陸軍總司令部工兵署訂立之工程契約附加條約
    第十七有關意外防護亦訂明該公司應具備預防公眾危險發生之圍籬，且陸軍總部
    監工組於八十四年十一月十日工程協調會議中即向戊○○表示：「安全措施及警
    示燈不足，且已沒電。只要有開挖處一律要圍籬。」等語，陸軍總部監工組於八
    十四年十一月廿日工程協調會議中仍向戊○○表示：「工地之安全圍籬一定要做
    ，尤其以西區為先。」等語，陸軍總部監工組於八十四年十一月廿四日工程協調
    會議中又向癸○○表示：「西區安全圍籬未完全施作完成。」等語，陸軍總部監
    工組於八十四年十二月一日工程協調會議中再向戊○○表示Ｂ區擋土牆挖方造成
    高差，需裝設安全圍籬及警示燈。」等語，陸軍總部監工組於八十四年十二月八
    日工程協調會議中繼續向戊○○表示：「Ｂ區擋土牆開挖臨道路邊須架設乙種安
    全圍籬。」等語，陸軍總部監工組於八十四年十二月廿九日工程協調會議中仍繼
    續向戊○○表示：「圍籬施工不符規定。」等語。而戊○○、癸○○對此應注意
    並能注意之事項，竟疏於注意，並未依建築技術規則之規定及陸軍總部監工組之
    要求設置乙種安全圍籬，僅於該區設置警示燈及警示帶等安全措施。嗣於八十五
    年三月十九日上午六時五十分許，陸軍步兵第二三四師司令部九三三營部連士兵
    周鈺紹駕駛車牌號碼四二─四一０一二號之軍用悍馬車，在距離Ｂ區工地擋土牆
    挖方二．五公尺之馬路空地（即台中縣新社鄉中興村活動中心旁空地）欲停車時
    ，不慎連人帶車自該處翻落入深度六．一九米之坡坎內，經同連士兵將周鈺紹送
    往國軍八０三總醫院急救後，延至八十五年四月八日凌晨一時四十五分許因頭部
    外傷硬腦膜出血，不治死亡。
二、案經周鈺紹之法定代理人甲○○、丙○○○提起自訴。
    理      由
壹、被告戊○○、癸○○部分：
  一、訊據被告戊○○、癸○○矢口否認其有任何業務過失致人於死之犯行，一致辯
      稱，案發地點有樹木等天然屏障，伊等設置警示燈及警示帶即已足夠，且周鈺
      紹係倒車過程中誤打倒車排擋才發生跌落意外，縱使伊等設置安全圍籬，亦難
      阻擋汽車之衝撞，故周鈺紹之死顯與伊等有無設置安全圍籬無關云云。第查：
      (一)事發現場左右雖有樹木，然相距甚寬，足供數部車輛掉落，此有本院勘驗現
      場所繪製之現場略圖足參（見本卷第一五九頁），且戊○○於本院勘驗時，亦
      坦承死者剛好從二樹間掉落崖下（見同卷第一五八頁）。故被告戊○○、癸○○辯稱案發地點有樹木等天然屏障，足以防範人車跌落，已不可採。(二)戊○○
      、癸○○事發時並未在場目睹，其等所以辯稱係周鈺紹誤打倒車排擋才發生跌
      落意外，縱使設有安全圍籬亦難阻擋汽車之衝撞云云，乃係依據證人辛○在偵
      查中之證述而來，然辛○於本院結證：「我沒看到車子掉下去，不知道車子為
      何掉下去，我只看到他在倒車，我沒有聽到車子倒車時司機猛加油的聲音，沒
      猛加油這回事，我看到車子是在停車場及馬路的中間倒車，沒有聽到車子猛加
      油的聲音，我不會開車對車子我也不懂」等語（見本卷第一○五－一○七頁）
      ，故其已否定在警訊及軍事檢察官偵查中之說詞，且其所指倒車地點係在停車
      場與馬路中間，並非馬路邊緣即跌落處。其於本院到場勘驗時更指明「案發當
      天，活動中心與我住家中間的空地（即上述之停車場）停有四、五部車，有軍
      用及小客車，停的很濃密，死者倒車之地點距他掉落處有坡度，現在的路面已
      有填高，我在家裏聽到「碰」的一聲才跑出來看，看到死者的車已掉到崖下，
      車頭朝上，我看到死者倒車時的方向是由西往東倒行」等情。而依本院勘驗現
      場略圖所載，掉落處在北，活動中心旁之停車場在南，辛○宅亦在南，與停車
      場是東、西相望，故死者之倒車係由西往東，並非由南往北，與倒車衝撞毫無
      相干。且證人史超即陸軍步兵第二三四師司令部九三三營部連中尉連長於軍事
      檢察官偵查中亦結證，車輛經吊起後，檢視其煞車正常，檔位推至「Ｎ」擋即
      空檔，證人陳仁誠即陸軍步兵第二三四師司令部九三三營部連一兵亦於軍事檢
      察官偵查中為相同之證述，並稱手剎車是拉起來的（見陸軍步兵第二三四師司
      令部八十五年三月十九日勘字第四號卷宗第十一頁正面、第二十五頁背面、第
      二十六頁正面）。足見辛○於本院訊問中及現場勘驗時所證述較屬實在，其於
      警訊及軍事檢察官偵查中所言則與實情相悖而不可採，故死者係於停車時，排
      檔至Ｎ即空檔，並拉起手剎車尚未推排檔至Ｐ即停車檔時即不慎掉落沒有安全
      圍籬距地面有六‧一九米落差之崖下，而非倒車加油猛衝以致落崖。故戊○○
      、癸○○依辛○於檢警偵訊中所陳，辯稱係周鈺紹於倒車過程中誤打倒車檔才
      發生跌落意外，縱使設置安全圍籬，亦難阻擋汽車之衝撞，周鈺紹之死與之無
      關云云，自係飾卸之詞，要無可採。(三)被害人周鈺紹駕駛軍用悍馬車至台中縣
      新社鄉中興村活動中心旁執行任務，於停車時不慎滑落路旁由太府公司承建之
      中興嶺營區工地，受傷後送往國軍第八０三總醫院急救，延至八十五年四月八
      日凌晨一時四十五分許因頭部外傷硬腦膜出血，不治死亡等情，有陸軍步兵第
      二三四師司令部勘驗案件卷宗及國軍八０三醫院開具之死亡証明書可憑。（二
      ）而陸軍總部監工組一再向被告戊○○、癸○○反應要加強安全圍籬措施等情
      ，有八十四年十一月十日、八十四年十一月廿日、八十四年十一月廿四日、八
      十四年十二月一日、八十四年十二月八日、八十四年十二月廿九日之陸軍第二
      三四師中興嶺營區整建工程協調會議記錄等影本附卷可稽，且証人即案發當時
      為中興嶺營區整建工程監工小組組長王崇仰到庭結証：「（周鈺紹如何發生車
      禍？）周鈺紹發生意外時我不在場，是經通知發生車禍我才趕至現場，軍方有
      做調查，結果如何我不清楚，我趕到現場有隨隊軍官在旁協助調度，至於周鈺
      紹發生事情時，是否有人在旁指揮，我就不清楚，本項工程每次開會，我們一
      直要求加強防護設施，出事地點沒有設置安全圍籬，但有警示燈及警示帶，我
      知道軍方有對賠償問題盡量做到讓被害人家屬同意的程度。（出事地點是否只
      需設置警示燈及警示帶，軍方賠償周鈺紹家屬一百八十萬元，是否認為本件車
      禍係軍方之過失？）我要求工程單位要加強安全設施，並不認為這樣就好，軍
      方調查結果我不清楚，至於為何會那麼快撫卹，可能是發生事情時太過慌張，
      處理人員未將當時情形記載清楚。（被告是否有全部設置安全設施？）被告是
      有做安全設施，但做得不理想，我們是希望他們再加強，最好做到用鋼板隔離
      ，我們也認為警示燈、警示帶不夠，因周鈺紹跌落地點原有做活動圍籬，但因
      當時正在做那部分的擋土牆，才把活動圍籬暫移開。」等語（見審判筆錄），
      是被告等辯稱伊等設置警示燈及警示帶之安全措施，對安全防護工作已足夠等
      詞，顯為卸責之詞。(五)又該公司與陸軍總司令部工兵署訂立之工程契約附加條
      約第十七有關意外防護亦訂明該公司應具備預防公眾危險發生之圍籬，亦有該
      工程契約附加條約在卷可稽。(六)是由上述監工單位對於該工程之協調會議中，
      皆認為該工程區之安全維護工作有待加強，一而再地提醒建議被告等改善，被
      告等均為從事業務之人，自應注意上述安全維護工作，此為非不能注意之事，
      竟仍未注意，以致發生本件意外，其有業務上之過失至明，且被告之過失行為
與被害人之死亡間，自具有相當因果關係。本件事證明確，被告之犯行可堪認
      定。
  二、查被告戊○○、癸○○均係從事業務之人，其前揭行為犯有刑法第二百七十六
      條第二項之業務過失致死罪。原審予以論罪科刑，固非無見，惟查刑法第四十
      一條第一項已於九十年一月十日修正公布，犯最重本刑為五年以下有期徒刑以
      下之刑之罪，而受六個月以下有期徒刑之宣告，因身體、教育、職業、家庭之
      關係或其他正當事由，執行顯有困難者，得以一元以上三元以下折算一日，易
      科罰金，此修正後之規定對被告二人有利，自應予以適用，惟原審不及予以適
      用，顯有未當，上訴人即自訴人上訴意旨指摘原審量刑失出，被告戊○○、癸○○上訴意旨否認犯罪，雖均無理由，然原審判決既有未當，自應由本院予以
      撤銷改判。茲審酌被告犯罪之情節、所生之損害、尚未與被害人家屬達成民事
      和解之犯後態度等一切情狀，量處如主文第二項所示之刑。並諭知有期徒刑易
      科罰金之折算標準。
貳、上訴駁回部分即己○○部分：
  一、自訴意旨略以：被告己○○為太府營造股份有限公司（下稱太府公司）之負責
      人，其公司於八十四年九月十四日承包陸軍總司令部工兵署之中興嶺營區整地
      排水等土木工程，為執行業務之人。其公司於工程地點西邊Ｂ區進行開挖坡坎
      及擋土圍牆等工程時，因擋土牆挖方造成與地面馬路有六．一九米之高度落差
      ，嗣於八十五年三月十九日上午六時五十分許，陸軍步兵第二三四師司令部九
      三三營部連士兵周鈺紹駕駛車牌號碼四二─四一０一二號之軍用悍馬車，在距
      離工地擋土牆挖方二．五公尺之馬路空地（即台中縣新社鄉中興村活動中心旁
      空地）欲倒車時，不慎連人帶車自該處翻落入深度六．一九米之坡坎內，經同
      連士兵將周鈺紹送往國軍八０三總醫院急救後，延至八十五年四月八日凌晨一
      時四十五分許不治死亡，因認被告涉犯刑法第二百七十六條第二項之業務過失
      罪嫌云云。
  二、按犯罪事實應依證據認定之，無證據不得推定其犯罪事實，又不能證明被告犯
      罪或其行為不罰者，應諭知無罪之判決，刑事訴訟法第一百五十四條第三百
      零一條第一項分別定有明文。本件自訴人認被告涉有上開罪嫌，無非係以被告
      己○○為太府公司之負責人為主要論據。訊據被告己○○堅決否認有業務過失
      致人於死之犯行，辯稱：伊僅是太府公司出資之股東，並未實際經營業務，且
      伊平日均居住在台北，對於實際工程安全設施之設置管理，係由工地負責人負
      責指揮監督等語。經查：被告己○○平日居住於台北地區，並未實際監督本件
      工程等情，業據同案被告戊○○、癸○○供明在卷，及被告己○○除為太府公
      司之負責人外，另為福誌興業有限公司之負責人，有福誌興業有限公司之營利
      事業登記証可証，且証人即案發當時中興嶺營區整建工程監工小組組長王崇仰
      到庭結証被告己○○未曾出席過工程協調會議等情。證人即該公司協理庚○○
      亦到庭證稱，己○○無在台中上班，公司的業務由總經理以下人員處理，陸軍
      第二三四師中興嶺營區排水等土木工程協調會議紀錄沒送給己○○看等語（見
      本卷第一四五－一四七頁），是被告所辯，尚堪採信。按刑法第二百七十六條
      第二項所謂之過失，以在業務上應注意並能注意而不注意，致發生致人於死為
      構成要件，被告己○○既未實際從事上開工程之營建業務，亦未在現場發現該
      工程擋土牆開挖之情形，自無能注意而不注意之情事，故尚難令負業務過失致
      人於死之罪責。原審因而為被告己○○無罪之諭知，核無不當。上訴人即自訴
      人上訴意旨指摘原審此部分判決違誤，核無理由，應予駁回。
據上論斷，應依刑事訴訟法第三百六十八條、第三百六十九條第一項前段、第三百六
十四條、第二百九十九條第一項前段，刑法第二百七十六條第二項、第二條第一項前
段、第四十一條第一項前段、罰金罰鍰提高標準條例第一條前段、第二條，判決如主
文。
中        華        民        國  九 十 二  年     二     月   十一     日
                                  臺灣高等法院臺中分院刑事第七庭
                                        審判長法  官  林  榮  龍
                                              法  官  謝  說  容
                                              法  官  黃  日  隆
右正本證明與原本無異。
如不服本判決應於收受送達後十日內向本院提出上訴書狀，其未敘述上訴之理由者並
得於提起上訴後十日內向本院補提理由書（均須按他造當事人之人數附繕本）。
                                              書記官  陳  美  利
中        華        民        國  九 十 二  年     二     月    十二    日
                                                                        Ｋ


司法院資訊處製作；財團法人民間司法改革基金會備份。
